【裁判字號】    92,訴,791
【裁判日期】    920627
【裁判案由】    返還不當得利等
【裁判全文】
臺灣高雄地方法院民事判決  九十二年度訴字第七九一號
    原      告  乙○○○○○○.
    訴訟代理人  康四評律師
    被      告  甲○○
    訴訟代理人  黃順天律師
                王叡齡律師
                陳建誌律師
    複  代理人  何曜男律師
右當事人間請求返還不當得利等事件，本院判決如左：
    主    文
原告之訴及假執行之聲請均駁回。
訴訟費用由原告負擔。
    事實及理由
一、原告主張：坐落高雄市○○區○○段八二三之五地號土地，面積八十五平方公尺
    所有權全部，及其上建物建號一一四四五號即門牌號碼高雄市三民區○○○路三
    九七號，本國式鋼筋混凝土結構造五層樓房，地面層三九點五九平方公尺，第二
    、三、四、五層各為五五點九七平方公尺，地下層二一點零六平方公尺，平面騎
    樓一六點三八平方公尺，面積合計三百點一九平方公尺所有權全部（以下簡稱系
    爭房地）原為原告所有，惟被告竟於民國七十年四月五日持原告已申報遺失之印
    鑑章請求土地代書製作不實之土地建築改良物所有權登記聲請書、委託書、買賣
    契約書、印鑑證明等文件，持向高雄市政府新興地政事務所辦理上揭原告所有之
    不動產所有權移轉登記，將其中應有部分二分之一移轉登記為被告名義。原告事
    後始知上情，然質問被告父親（即原告胞兄）乃答以為保障原告及未成年子女權
    益，待日後子女成年再行返還等語。直至八十一年間被告許因需款孔急，使同意
    將上開登記為被告名義之不動產所有權二分之一返還原告，條件為由原告代為清
    償被告向高雄市銀行之貸款、利息新台幣（下同）一百三十萬元及一切過戶費用
    ，另以買賣為名義，由原告另支付四百七十萬元，合計共為六百萬元，被告始將
    系爭房地所有權二分之一辦理過戶予原告。本件被告既基於保障原告及其未成年
    子女之目的將系爭房地所有權二分之一無償移轉為其名義，自應於原告子女成年
    後無償返還，然被告竟於事後向原告索價六百萬元，始將原屬原告之系爭房地返
    還，則被告取得該六百萬元價金顯無法律上之原因，被告因此受有利益致原告受
    有損害。又原告之女雖曾在寫給被告書信中表示「房子各登記一半，房屋稅各付
    各的」等語，然此因其時年紀尚輕，不瞭解兩造間爭執事宜。而被告於七十年間
    以偽造文書手段取得系爭房地所有權二分之一，其所設形式偽造文書罪嫌雖經台
    灣高雄地方法院檢察署處分不起訴，惟原告係於八十二年間即以四百七十萬元將
    系爭房地贖回，尚未逾十五年之時效期間等語。為此乃依不當得利之法律關係提
    起本件訴訟，求為判決：被告應給付原告六百萬元及自起訴狀繕本送達翌日起至
    清償日止，按年息百分之五計算之利息，並聲明願供擔保請准宣告假執行。
二、被告則以：系爭房地所有權二分之一係原告於七十年間出賣並移轉登記予被告。
    有原告所提之不動產移轉契約書、土地及建物登記謄本及契約更正公證書可證，
    而原告主張之「被告竟於七十年四月五日持原告所遺失之『圓形』印鑑章請求土
    地代書龔淑惠制作不實之土地建築改良物所有權登記聲請書、委託書、買賣契約
    、印鑑證明等文件向高雄市政府新興地政事務所辦理上揭原告不動產移轉登記，
    將其中應有部分二分之一移轉為被告名下…」等語，被告否認之，原告自應就其
    主張之事實負舉證之責。又兩造於七十二年十一月二十九日以系爭房地為高雄市
    銀行設定最高限抵押權二百萬元，辦理借貸時，即以原告為債務人，兩造為義務
    人辦理設定登記。且原告女兒李怡靜於事後曾就系爭房地之稅務問題寫信予被告
    （被告係李怡靜之表哥），表示「房子各登記一半」、「房屋稅之事還是一樣各
    付各的」等語，顯見原告主張係被告偽造文書所取得云云，並非事實。又原告於
    八十一年二月十五日以四百七十萬元將爭房地所有權應有部分二分之一買回，兩
    造並訂有買賣契約書。若如原告所陳，原告豈可能支付四百七十萬元買回，益見
    原告陳稱被告係以偽造文書之手段取得系爭房地應有部分二分之一云云，係屬捏
    造，且違反常理。原告於八十二年間支付被告四百七十萬元價金，既係出於兩造
    買賣契約，則被告取得右開價金顯有法律上之原因，自與民法不當得利規定之要
    件不合。又原告主張被告於七十年間以偽造文書之手段取得系爭房地應有部分二
    分之一云云（並非事實），已逾十五年時效期間，被告亦得主張時效抗辯等語資
    為抗辯。並聲明：原告之訴及假執行之聲請均駁回，如受不利判決，願供擔保請
    准免為假執行之宣告。
三、原告主張系爭房地原為其所有，其中應有部分二分之一於七十年間以買賣為原因
    移轉登記予被告，八十一年間原告以承擔銀行貸款一百三十萬元及另支付四百七
    十萬元，共計六百萬元作為買賣價金，始將系爭房地二分之一所有權移轉登記予
    原告之事實，業據其提出土地登記簿、建築改良物登記簿、土地建築改良物所有
    權登記聲請書、不動產買賣契約書、台灣銀行高雄分行支票、高新商業銀行存摺
    存款明細分類帳等件為證，且為被告所不爭執，自堪信為真實。惟被告則另以前
    揭情詞置辯，是以本件之爭執要點首在：被告受領六百萬元是否為無法律上原因
    而受利益，致原告受有損害？
四、按無法律上之原因而受利益，致他人受損害者，應返還其利益。雖有法律上之原
    因，而其後已不存在者，亦同，民法第一百七十九條定有明文。觀之該條文規定
    ，依不當得利之法則請求返還不當得利，必以無法律上原因受利益，致他人受損
    害為要件，是倘若所受之利益係基於法律上之原因，且其後並無原因不存在之情
    事，即無不當得利可言。經查，本件兩造於八十二年間簽訂不動產買賣契約書，
    約定總價金四百七十萬元，原告並承受原銀行貸款及一切過戶所需費用，被告則
    將系爭房地所有權二分之一移轉登記予原告，又兩造均已按上開條件履行等情，
    為兩造所不爭執，並有該不動產買賣契約書附卷可參，且系爭房地八十二年間之
    所有權移轉係以買賣為登記原因，此業經本院向高雄市政府地政處三民地政事務
    所查詢無訛，有該所高市地民一字第０九二０００五九三七號函檢具之系爭房地
    土地登記謄本、土地登記申請書、公證書等相關資料在卷可佐；按文書，依其程
    式及意旨得認作公文書者，推定為真正，民事訴訟法第三百五十五條第一項定有
    明文。是以系爭房地於八十二年間所有權移轉登記之原因為買賣，且兩造亦未爭
    執彼時係基於買賣契約而為價金之交付及所有權之移轉，則前開因履行買賣契約
    而為之給付，該契約若未經認定無效或解除等情事，給付之目的仍未消滅，給付
    受領人即被告受此價金之利益，即屬有法律上原因，自與民法第一百七十九條不
    當得利之規定有所不合。從而原告依不當得利之法律關係請求被告應給付六百萬
    元及自起訴狀繕本送達翌日起至清償日止，按年息百分之五計算之利息，即屬無
    據，應予駁回；原告既受敗訴判決，其假執行之聲請即失所附麗，應併予駁回。
五、據上論結，原告之訴為無理由，依民事訴訟法第七十八條，判決如主文。
中      華      民      國    九十二    年      六      月    二十七    日
                              臺灣高雄地方法院民事庭
~B審判長法官  王伯文
~B法      官  蔡廣昇
~B法      官  胡宜如
右為正本係照原本作成。
如不服本判決，應於送達後廿日內，向本院提出上訴狀並表明上訴理由，如於本
判決宣示後送達前提起上訴者，應於判決送達後十日內補提上訴理由書（須附繕本）。
中      華      民      國    九十二    年      六      月    二十七    日
~B法院書記官  王世雄

司法院資訊處製作；財團法人民間司法改革基金會備份。
